【裁判字號】    95,訴,236
【裁判日期】    950816
【裁判案由】    常業竊盜
【裁判全文】
臺灣臺北地方法院刑事判決               95年度訴字第236號
公  訴  人  臺灣臺北地方法院檢察署檢察官
被      告  丙○○
                      號2樓
輔  佐  人  甲○○
                      之2
指定辯護人  本院公設辯護人 張寅煥
上列被告因常業竊盜案件，經檢察官提起公訴（95年度偵字第18
83號、2584號、2690號），於本院準備程序進行中，被告之輔佐
人及辯護人先就被訴事實為有罪之陳述，經合議庭裁定行簡式審
判程序，判決如下：
    主  文
丙○○連續竊盜，處有期徒刑陸月，如易科罰金，以銀元佰元
即新台幣玖佰元折算壹日。緩刑貳年。
    事  實
一、丙○○患有慢性妄想精神分裂症，對於外界事務缺乏完整之
    知覺理會及判斷能力，較普通人之平均程度顯然減退，為精
    神耗弱之人，以撿拾廢棄物變賣維生，竟基於意圖為自己不
    法所有之概括犯意，於九十五年一月三日凌晨二時五十分許
    ，見乙○○所有、置放於臺北市○○區○○路二段五十二巷
    十八弄口之冷凍櫃一台（市價約新台幣二萬元）無人看管，
    覺有機可趁，乃徒手竊取之，得手後正欲離開之際，適為鄰
    居林錦坤所發覺，而報警當場查獲，並扣得上開冷凍櫃一台
    （已發還被害人）；又於九十五年一月十八日上午八時許，
    趁丁○○所有、置放於臺北市○○區○○街六十六巷二十二
    弄十八號騎樓前之電腦報表二十四箱無人看管之際，以將電
    腦報表搬至其所有之手推車運離之方式，而竊取電腦報表計
    八箱得逞，嗣經丁○○發覺，而報警當場查獲，並扣得上開
    贓物（已發還被害人）；復承前之犯意，於九十五年一月二
    十四日凌晨四時三十分許，在臺北市○○區○○路二段一三
    ０巷二十八弄八號前，徒手竊取戊○○所有之手推車攤架一
    台、瓦斯桶一桶及帽子鐵架一百個等物，嗣為戊○○發覺，
    而報警當場查獲，並扣得上開贓物（已發還被害人）。
二、案經被害人乙○○、丁○○、戊○○訴由臺北市政府警察局
    萬華分局報請臺灣臺北地方法院檢察署檢察官偵查起訴，於
    本院準備程序進行中，被告之輔佐人及辯護人先就被訴事實
    為有罪之陳述，經合議庭裁定行簡式審判程序。
    理  由
壹、程序方面：
一、按本件被告丙○○所犯係死刑、無期徒刑、最輕本刑為三年
    以上有期徒刑以外之罪，其於本院準備程序中，雖因罹患有
    慢性精神疾病已長達十餘年拒絕開口陳述，而未能就被訴事
    實表示意見，然被告之輔佐人則到庭陳稱：願意代表被告表
    示認罪等語（參見本院卷第七二頁），且被告在庭聽聞後亦
    僅保持緘默而未表示反對意見，是輔佐人上開陳述，並未與
    被告明示之意思相反，經受命法官告知簡式審判程序之旨，
    並聽取被告之輔佐人、辯護人及公訴人之意見後，本院認無
    不得或不宜改依簡式審判程序進行之處，爰依刑事訴訟法第
    二百七十三條之一第一項、第二百八十四條之一，裁定本件
    由受命法官獨任進行簡式審判程序，合先敘明。
二、證據能力部分：
    卷附各項證據方法之證據能力，依刑事訴訟法第二百七十三
    條之二之規定，不受同法第一百五十九條第一項之限制，即
    行簡式審判程序時，對於證據之調查不適用傳聞法則，是卷
    內各證人於審判外之陳述，自得作為證據。
貳、實體方面：
一、上揭竊盜之犯罪事實，業據告訴人乙○○、丁○○、戊○○
    於警詢時指述情節相符（見九十五年度偵字第一八八三號卷
    ，下簡稱偵一卷第十三至十四頁、九十五年度偵字第二五八
    四號卷，下簡稱偵二卷第十至十二頁、九十五年度偵字第二
    六九○號卷，下簡稱偵三卷第十三至十六頁、九十四年度偵
    字第一一三二九號卷第十至十一頁），且經現場目擊證人林
    錦坤於警詢中證述屬實（參見偵一卷十五至十六頁），並有
    贓物認領保管單三紙、及贓物照片五幀在卷可按（偵一卷第
    十七至十八頁、偵二卷第二三、二六頁、偵三卷第十七九十
    四年度偵字第五九七○號卷第十六至十九頁、），應堪信為
    真實。本案事證明確，被告上開竊盜犯行，洵堪認定，應予
    依法論罪科刑。
二、又被告行為後，刑法業於九十四年二月二日修正公布，九十
    五年七月一日起施行。按行為後法律有變更者，適用行為時
    之法律，但行為後之法律有利於行為人者，適用最有利於行
    為人之法律，修正後刑法第二條第一項定有明文。茲本條係
    規範行為後法律變更所生新舊法律比較適用之準據法，本身
    尚無新舊法比較之問題，於新法施行後，應一律適用新法第
    二條第一項之規定，為「從舊從輕」之比較。而本次法律變
    更，比較時應就罪刑有關之共犯、未遂犯、想像競合犯、牽
    連犯、連續犯、結合犯，以及累犯加重、自首減輕暨其他法
    定加減原因（如身分加減）與加減例等一切情形，綜其全部
    罪刑之結果而為比較（最高法院九十五年五月二十三日九十
    五年度第八次刑事庭會議決議參照）。經查：
  (一)刑法第三十三條第五款業於九十四年二月二日修正公布，並
    自九十五年七月一日起施行；修正後刑法第三十三條第五款
    規定「罰金：新臺幣一千元以上，以百元計算之」，與修正
    前刑法第三十三條第五款規定「罰金：一元以上」不同，比
    較新舊法結果，以舊法較有利於被告，故依刑法第二條第一
    項前段規定，本案關於刑法第三百二十條第一項之法定刑罰
    金部分，自應適用行為時之法律即修正前刑法第三十三條第
    五款規定決定其罰金部分之法定刑。而關於刑法第三百二十
    條第一項法定刑為罰金之提高標準之新舊法適用問題，亦有
    修正，九十五年六月十四日令修正公布增訂之施行法第一條
    之一規定：「中華民國九十四年一月七日刑法修正施行後（
    按指九十五年七月一日），刑法分則編所定罰金之貨幣單位
    為新臺幣。九十四年一月七日刑法修正時，刑法分則編未修
    正之條文定有罰金者，自九十四年一月七日刑法修正施行後
    ，就其所定數額提高為三十倍。但七十二年六月二十六日到
    九十四年一月七日新增或修正之條文，就其所定數額提高為
    三倍」。本件被告所犯刑法第三百二十條第一項竊盜罪之法
    定刑有罰金刑（銀元五百元以下），且為刑法分則編未修正
    之條文而定有罰金刑者；於刑法施行法第一條之一修正增訂
    前，其貨幣單位為銀元，罰金刑之提高標準應適用罰金罰鍰
    提高標準條例第一條之規定「依法律應處罰金、罰鍰者，就
    其原定數額得提高為二倍至十倍」，而再依現行法規所定貨
    幣單位折算新臺幣條例第二條規定：「現行法規所定金額之
    貨幣單位為圓、銀元或元者，以新臺幣元之三倍折算之」，
    如換算為新臺幣，則刑法第三百二十條第一項法定刑罰金刑
    部分，應為罰金新臺幣一萬五千元以下（五百元乘十乘三）
    ，如適用刑法施行法第一條之一規定提高三十倍，亦為新臺
    幣一萬五千元以下（五百元乘三十），新法並未較有利於被
    告，雖無有利與否之問題；依刑法第二條第一項前段規定，
    本案關於刑法第三百二十條第一項之法定刑罰金部分，自應
    適用行為時之法律即罰金罰鍰提高標準條例第一條及現行法
    規所定貨幣單位折算新臺幣條例第二條。
  (三)被告行為後，刑法第五十六條連續犯之規定，業於九十四年
    一月七日修正公布刪除，並於九十五年七月一日施行，則被
    告之犯行，因行為後新法業已刪除連續犯之規定，此刪除雖
    非犯罪構成要件之變更，但顯已影響行為人刑罰之法律效果
    ，自屬法律有變更，比較新、舊法結果，仍以適用行為時法
    律即舊法論以連續犯較有利於被告。
  (四)刑法第四十一條第一項前段關於易科罰金之規定，新法修正
    為「犯最重本刑為五年以下有期徒刑以下之刑之罪，而受六
    個月以下有期徒刑或拘役之宣告者，得以新臺幣一千元、二
    千元或三千元折算一日，易科罰金」，惟依被告行為時之刑
    罰法律，即修正前刑法第四十一條第一項前段：「犯最重本
    刑為五年以下有期徒刑以下之刑之罪，而受六個月以下有期
    徒刑或拘役之宣告，因身體、教育、職業、家庭之關係或其
    他正當事由，執行顯有困難者，得以一元以上三元以下折算
    一日，易科罰金」，暨罰金罰鍰提高標準條例第二條：「依
    刑法第四十一條易科罰金者，均就其原定數額提高為一百倍
    折算一日；法律所定罰金數額未依本條例提高倍數，或其處
    罰法條無罰金刑之規定者，亦同」等規定，易科罰金之折算
    標準最高為銀元三百元，最低為銀元一百元，換算為新臺幣
    後，最高額為新臺幣九百元，最低額為新臺幣三百元。比較
    修正前、後關於易科罰金折算標準之刑罰法律，適用修正前
    之法律，對被告較為有利。
  (五)又修正前刑法第十九條第二項係規定「精神耗弱人之行為，
    得減輕其刑」，新刑法第十九條第二項則係規定「行為時因
    前項之原因，致其辨識行為違法或依其辨識而行為之能力，
    顯著減低者，得減輕其刑」；舊刑法第八十七條第二項、第
    三項係規定：「因精神耗弱或瘖啞而減輕其刑者，得於刑之
    執行完畢或赦免後，令入相當處所，施以監護」、「前二項
    處分期間為三年以下」，新刑法第八十七條第二項、第三項
    則規定「有第十九條第二項及第二十條之原因，其情狀足認
    有再犯或有危害公共安全之虞時，於刑之執行完畢或赦免後
    ，令入相當處所，施以監護。但必要時，得於刑之執行前為
    之」、「前二項之期間為五年以下。但執行中認無繼續執行
    之必要者，法院得免其處分之執行」，經綜合比較，有關責
    任能力部分，實質規範內容並未變更；至監護處分部分，新
    刑法並無較有利於被告，依新刑法第二條第一項前段規定，
    自應適用被告行為時之舊刑法。
  (六)綜上法律修正前、後之比較，揆諸前揭最高法院決議及修正
    後刑法第二條第一項所定之「從舊從輕」原則，適用被告行
    為時即修正前之法律，對被告較為有利，自應適用修正前刑
    法及罰金罰鍰提高標準條例等相關規定。
三、核被告所為，係犯刑法第三百二十條第一項竊盜罪。被告先
    後三次竊盜犯行，時間緊接，所犯係構成要件相同之罪名，
    顯係基於概括之犯意所為，應依連續犯規定論以一罪，並依
    修正前刑法第五十六條之規定加重其刑。再公訴意旨雖認被
    告上開所為係構成刑法第三百二十二條之常業竊盜罪。惟按
    刑法第三百二十二條規定以竊盜為常業之罪，指以竊盜為職
    業者而言，不以行竊次數為標準，苟非以行竊為謀生之職業
    ，縱有多次行竊，仍難以常業竊盜論擬，最高法院三十年上
    字第三二八號著有判例意旨可資參照。再按常業犯係以犯罪
    行為為生活之職業，恃之以維生。因之常業犯就其犯意而言
    ，係以同一犯罪行為恃以維生之意思，反覆為之，具有同一
    不變犯意之連續性。就其犯罪行為客體內涵觀察，客觀上必
    須具有相當時間之連續性及可確定性，足以為生活之職業。
    因之對於客觀上以偶發、短暫性未具有相當時間延續性及可
    能性之事件，作為犯罪行為客體內涵者，因犯罪行為客體內
    涵客觀上不具延續性及可確定性，既不足以為生活之職業，
    自不足恃之維生，不能論以常業犯（最高法院九十二年度台
    上字第三八九七號判決可資參照）。本件被告平日係以從事
    撿拾資源回收物質為生，其固連續竊取告訴人等之財物三次
    ，然依卷內所存證據，客觀上並不足認被告之行為具相當時
    間之連續性及可確定性，而足以為生活之職業，是尚不得論
    以常業犯。公訴意旨認被告之行為係構成刑法第三百二十二
    條之罪，尚有未洽，應變更起訴法條。又查，被告因患有慢
    性妄想精神分裂症，經本院函請台北市立聯合醫院松德院區
    留置鑑定被告犯案時之精神狀態，鑑定結果認為被告於留置
    期間均拒絕陳述，然綜觀其過去生活史、病史、身體檢查、
    精神狀態檢查及心裡評估結果，認其為上開竊盜犯行時，係
    處於未接受治療之慢性化精神病狀態時期，其思考及判斷能
    力皆呈現明顯障礙，雖有財產概念，然可能受其症狀影響而
    誤判置於戶外之物之所有權歸屬而取之，研判其涉案時之精
    神狀態，可能已達精神耗弱之程度，此有台北市立聯合醫院
    松德醫院診斷證明書、及九十五年七月七日北市醫松字第九
    五三一九一八二００號函檢附精神鑑定報告書各一份附卷可
    參（見本院卷第四二頁、五八至六一頁），足認被告行為時
    之精神狀態，對於外界事務知覺理會及判斷能力，較普通人
    之平均程度顯然減退，應為精神耗弱人，爰依修正前刑法第
    十九條第二項之規定減輕其刑，並依法先加後減之。爰審酌
    被告前未曾受有期徒刑之宣告之素行、犯罪之手段、因罹患
    精神疾病，對財產歸屬之觀念較為薄弱，而屢竊取鄰居財物
    、行竊之次數、竊取財物之價值及智識程度等一切情狀，量
    處如主文所示之刑，並諭知易科罰金之折算標準。末查，被
    告前未曾受有期徒刑以上刑之宣告，有台灣高等法院被告前
    案紀錄表一份附卷可查，其因一時失慮，偶罹刑典，信經此
    偵、審程序後，當能知所警惕而無再犯之虞，故本院認為前
    所宣告之刑，以暫不執行為適當，乃依修正後刑法第七十四
    條第一款之規定（依最高法院九十五年第八次刑庭會議決議
    應適用新法，無庸比較新舊法），併予宣告緩刑二年，以啟
    自新。
據上論斷，應依刑事訴訟法第二百七十三條之一第一項、第二百
九十九條第一項前段、第三百條，刑法第二條第一項前段、修正
前刑法第五十六條、第三百二十條第一項、第十九條第二項、第
四十一條第一項前段、刑法第七十四條第一款，罰金罰鍰提高標
準條例第一條前段、修正前罰金罰鍰提高標準條例第二條、現行
法規貨幣折算新台幣條例第二條，判決如主文。
本案經檢察官鄭克盛到庭執行職務。
中    華    民    國    95   年    8     月    16    日
                    刑事第十三庭  法  官 吳佳薇
上正本證明與原本無異。
如不服本判決，應於判決送達後10日內向本院提出上訴狀（應抄
附繕本）。告訴人或被害人如對於本判決不服者，應具備理由請
求檢察官上訴，其上訴期間之計算係以檢察官收受判決正本之日
期為準。
中    華    民    國    95    年    8     月    18    日
                                  書記官 潘文賢
附錄本案論罪科刑法條全文
中華民國刑法第320條
意圖為自己或第三人不法之所有，而竊取他人之動產者，為竊盜
罪，處 5 年以下有期徒刑、拘役或 500 元以下罰金。
意圖為自己或第三人不法之利益，而竊佔他人之不動產者，依前
項之規定處斷。
前二項之未遂犯罰之。


司法院資訊處製作；財團法人民間司法改革基金會備份。
